臺灣臺中地方法院刑事判決　　　　　　　96年度易字第2373號
公　訴　人　臺灣臺中地方法院檢察署檢察官
被　　　告　丙○○
上列被告因侵占案件，經檢察官提起公訴（96年度偵字第4894號
），本院判決如下：
    主    文
丙○○意圖為自己不法之所有，而侵占自己持有他人之物，處有
期徒刑肆月，如易科罰金，以銀元參佰元即新臺幣玖佰元折算壹
日；減為有期徒刑貳月，如易科罰金，以銀元參佰元即新臺幣玖
佰元折算壹日。
    犯罪事實
一、丙○○為任勤漢之友人，甲○○為任勤漢之獨子，甲○○因
    案在監服刑，自民國（下同）93年12月11日起，均由丙○○
    代為照料任勤漢，嗣任勤漢於94年1 月14日病故，因而於同
    年月17日，在蔣神州、張聖傑、林秀雲等人見證下，由丙○○暫時保管任勤漢所遺留，並由甲○○繼承之龍銀（民國初
    年銀圓）40枚、金飾（重約3兩9錢5分8）等物，嗣因甲○○
    辦理繼承事宜聘請律師費用不足，遂由丙○○先於94年2 月
    25 日將上開遺產中之金飾予以典當，所得新臺幣（下同）3
    萬元中，除2萬5000元繳付律師費外，其餘5000元則預留為3
    個月之典當利息，其後經甲○○於94年6月10日即第4個月典
    當利息到期前，委託友人賴楊何悅交付3 萬元予丙○○以贖
    回上開金飾。詎甲○○於95年11月21日服刑完畢出監，欲向
    丙○○索回所暫時保管之上開金飾及龍銀（民國初年銀圓40
    枚）時，丙○○竟基於為自己不法所有之意圖，變易其原來
    持有上開金飾及龍銀為所有之意思，予以侵占入己，雖經甲○○多次追討，丙○○仍拒不返還。
二、案經甲○○訴請臺灣臺中地方法院檢察署檢察官偵查起訴。
    理    由
一、訊據被告丙○○對於任勤漢死亡後，在蔣神州、張聖傑、林
    秀雲等人見證下，受託保管任勤漢所遺留之龍銀及金飾之事
    實，並不爭執。惟以系爭龍銀及金飾於94年12月間，放在家
    中遭竊，偷竊之人可能是向她借住房屋的「乙○○」所為，
    伊並沒有侵占告訴人的龍銀及金飾云云。
二、按繼承，因被繼承人死亡而開始；又繼承人自繼承開始，除
    本法另有規定外，承受被繼承財產上之一切權利義務，民法
    第1147條、第1148條分別定有明文。本件被害人甲○○為任
    勤漢之唯一繼承人，任勤漢所遺留之龍銀及金飾，於任勤漢
    死亡時，當然由甲○○全數繼承。茲被告於任勤漢死亡後，
    書立代為保管任勤漢遺產之字據，自屬為告訴人仕煌雄而保
    管，合先敘明。
三、本件犯罪事實，業據告訴人甲○○指述綦詳，被告固執前揭
    情詞辯解，惟查：
  (一)被告固辯稱保管之龍銀及金飾係遭「乙○○」竊取，惟迄無
    法舉出明確之證據供本院查證。且本院依被告提供之地址傳
    訊「乙○○」，「乙○○」並未到庭。參以被告既係受託保
    管重要遺物，倘確實遭竊，何以未有任何報案紀錄。且被告
    於偵查中原係供稱，因不知道係何人竊取，所以沒有報案云
    云。嗣於本院審理中卻又改稱系爭龍銀及金飾係遭「乙○○
    」竊取，前後供述已互不一致。參以，告訴人在監服刑期間
    ，被告事事均寫信告知告訴人，有卷附兩人往來書信可資佐
    證，苟上開金飾、龍銀確係遭竊，被告又豈未立即寫信告知
    告訴人之理。
  (二)又被告供稱系爭龍銀及金飾遭竊之時間，係在94年12月間，
    惟被告於95年1 月23日請人代筆寫給在監服刑之甲○○信件
    中，卻提到「你的黃金要不要拿回來，如果拿回來，利息從
    94年6月起至95年2月止，共九個月利息是壹萬參仟伍佰元，
    再加上黃金錢參萬元，總共肆萬參仟伍百元，如果黃金不拿
    回來，我沒錢代你繳利息了，如果連三個月不繳利錢，黃金
    就拿不回來了」等語（見偵查卷第105 頁）。依上開被告寫
    給告訴人之信件可知，直到95年1 月23止，系爭龍銀及金飾
    確實仍在被告保管之中，並未遭竊，與被告所稱龍銀及金飾
    已於94年12月遭竊之事實，已自相矛盾。
  (三)再參以被告於94年2月25日將金飾典當後，告訴人曾於94 年
    6月10日透過友人楊阿悅，將贖回金飾之3萬元轉交予被告，
    有被告書立之收據1 紙在卷可按（偵查卷第64頁），惟被告
    收受楊阿悅轉交之3 萬元後，並未立即前往當舖贖回金飾，
    卻將錢寄回中國大陸之老家，亦有被告於94年7 月19日寫給
    告訴人之信函一紙在卷可按（見偵查卷第69頁）。事後，被
    告固向友人借款贖回金飾，惟被告並未忠實履行保管人之責
    任已然可知。
  (四)本院參酌被告自本案偵查及審理中，一再強調伊照顧任勤漢
    十餘年，許多照護之費用均由伊支付，但告訴人出獄後，未
    有感謝之心，對於被告為伊父親支付之照護費用置之不理。
    足證，被告係因不甘心幫告訴人照護父親卻無法得到應得之
    報償，始將所保管之龍銀及金飾據為己有。其確有侵占系爭
    龍銀及金飾之動機至為灼然。
  (五)綜上所述，被告之辯解實不足為採，此外，復有被告於94年
    1月17日書立之保管收據 (偵查卷第56頁)、國光法律事務所
    收據、萬寶當舖當票（偵查卷第49頁）（以上均為影本）各
    1 紙在卷可參，本件事證明確，被告犯行堪予認定。
四、被告行為後，刑法業於94年1月7日修正，於同年2月2日公布
    ，於95年7月1日施行。按行為後法律有變更者，適用行為時
    之法律，但行為後之法律有利於行為人者，適用最有利於行
    為人之法律，修正後即現行刑法第2條第1項訂有明文。被告
    所犯刑法第335條第1項之侵占罪，其罰金刑之法定刑原為得
    科銀元1千元以下罰金，因罰金罰鍰提高標準條例第1項前段
    規定，提高為十倍，為得科銀元1 萬元以下罰金。而依修正
    後刑法施行法第1條之1規定：「（第一項）中華民國九十四
    年一月七日刑法修正施行後，刑法分則編所定罰金之貨幣單
    位為新臺幣。（第二項）九十四年一月七日刑法修正時，刑
    法分則編未修正之條文定有罰金者，自九十四年一月七日刑
    法修正施行後，就其所定數額提高為三十倍。但七十二年六
    月二十六日至九十四年一月七日新增或修正之條文，就其所
    定數額提高為三倍」，及刑法第33條第5 款修正為：「主刑
    之種類如下：五、罰金：新臺幣一千元以上，以百元計算之
    」等規定觀之，依修正後之法律，刑法第335條第1項侵占罪
    所得科處之罰金刑最高額為新臺幣3 萬元、最低額為新臺幣
    1千元，然依被告行為時即修正前刑法第33條第5款規定之罰
    金最低額為銀元一元，並提高十倍計算，前開罰金刑，最高
    額為銀元1 萬元，最低額為銀元10元，若乘以三倍而換算為
    新臺幣，最高額雖與新法同為新臺幣3 萬元，然最低額僅為
    新臺幣30元。因此，比較上述修正前、後之刑罰法律，自以
    被告行為時修正前關於科處罰金刑之法律較有利於被告。
五、核被告所為，係犯刑法第335條第1項之侵占罪。爰審酌被告
    侵占為他人保管之物，犯後否認犯罪，態度非佳，惟其係因
    不甘長久照護告訴人之父親未得到應有之回報，因而挺而走
    險之犯罪動機，及其犯罪手段平和等一切情狀，量處如主文
    所示之刑，並諭知易科罰金之折算標準，以示懲儆。
六、又被告所犯侵占罪，因其犯罪時間在96年4 月24日以前，合
    於中華民國96年罪犯減刑條例第2 條第1項第3款之減刑條件
    ，且亦無同條例第3 條不得減刑之事由，應減其刑期二分之
    一。同時諭知易科罰金之折算標準。
據上論斷，應依刑事訴訟法第299條第1項前段，刑法第335條第1
項、（修正前）第41條第1項前段，罰金罰鍰提高標準條例第1條
前段、（修正前）第2 條，現行法規所定貨幣單位折算新臺幣條
例第2 條，中華民國96年罪犯減刑條例第2條第1項第3款、第7條
、第9 條，判決如主文。
中　　華　　民　　國　　96　　年　　12　　月　　13　　日
                  刑事第六庭  審判長法官　洪俊誠
                                    法官　唐敏寶
                                    法官　高英賓
上正本證明與原本無異。
如不服本判決，應於收送達後10日內向本院提出上訴書狀（應敘
述具體理由並附繕本）。
上訴書狀如未敘述理由，應於上訴期間屆滿後20日內補提理由書
於本院。
　                                書記官  司立文
中　　華　　民　　國　　96　　年　　12　　月　　13　　日
附錄論罪科刑法條：
中華民國刑法第335條
意圖為自己或第三人不法之所有，而侵占自己持有他人之物者，
處 5 年以下有期徒刑、拘役或科或併科 1 千元以下罰金。
前項之未遂犯罰之。
